【裁判字號】    98,消債抗,1
【裁判日期】    980222
【裁判案由】    更生事件之抗告
【裁判全文】
臺灣臺南地方法院民事裁定             98年度消債抗字第1號
抗  告  人  甲○○
上列抗告人因消費者債務清理條例事件聲請更生，對民國97年12
月19日本院97年度消債更字第1356號裁定提起抗告及聲請保全處
分，本院裁定如下：
    主  文
抗告及保全處分之聲請均駁回。
抗告程序費用新臺幣壹仟元由抗告人負擔。
    理  由
一、抗告意旨略以：
  (一)抗告人前依中華民國銀行公會會員辦理消費金融案件無擔保
    債務協商機制與最大債權金融機構成立協商，並約定自民國
    95年7月起，按年息2%，分100期，每月償還新臺幣（下同）
    21,396元，此為原審所認之事實。
  (二)查原裁定對抗告人每月薪資為40,000元無所質疑，此即為原
    審所不爭執，縱以原審所認抗告人每月必要生活支出為19,5
    79元，兩相扣除，僅餘20,421元，亦不能清償每月依協商條
    件所應償還之21,396元，參照臺灣高雄地方法院97 年度消
    債更字947號裁定意旨「本院審酌聲請人與其配偶二人平均
    月薪共計約為43,008元（19008＋24000＝43008），扣除每
    月繳納協商分期款17,612元與房屋租金3,500元後，僅餘21,
    896元可供聲請人與配偶及有2名「在學」子女，以一家4口
    之開支而言，短期或可勉力為之，但終難以為繼，致不能履
    約，並無違常。因此，聲請人無法依協定繼續償還，既係因
    客觀收入不足所致，非因協定後故有浪費或其他不利償還之
    行為，且在收入不足償還協商金額之情形下，仍繼續償還，
    則應認已盡相當之償還誠意，且上開與金融機構協商成立之
    償還協定，因不可歸責於聲請人之事由，致履行顯有重大困
    難」，顯抗告人確係客觀收入有所不足致不能履約，而非協
    定後有浪費或其他不利償還之行為，準此，抗告人確因不可
    歸責於己之事由致履行顯有重大困難。
  (三)綜參上陳，抗告人聲請更生程式清償其債務，非無理由，原
    審遽以駁回，顯認事用法已有違誤，原裁定自有不當，為此
    ，請求廢棄原裁定，准許抗告人開始更生程序等語。
二、按聲請更生或清算不合程式或不備其他要件者，法院應以裁
    定駁回之，但其情形可以補正者，法院應定期間先命補正，
    消費者債務清理條例第 8條定有明文。次按債務人與金融機
    構協商成立者，不得聲請更生或清算，但因不可歸責於己之
    事由，致履行顯有重大困難者，不在此限；本條例施行前，
    債務人依金融主管機關協調成立之中華民國銀行公會會員辦
    理消費金融案件無擔保債務協商機制與金融機構成立之協商
    ，準用前項之規定，消費者債務清理條例第151條第5項、第
    6 項亦分別有明文規定。衡諸前開規定之立法意旨，可見債
    務人無論在本條例施行前後，與金融機構之債權人成立協商
    後，即應本於債權契約之誠信原則勉力履行，除非有前述不
    可歸責於己之事由，且其履行顯然有重大困難，不得率爾依
    本條例更生程序清理其債務。
三、經查，本件抗告人前於消費者債務清理條例施行前，依金融
    主管機關協調成立之中華民國銀行公會會員辦理消費金融案
    件無擔保債務協商機制與金融機構於95年5月19日成立協商
    ，當時聲請人之無擔保債務總額為1,969,287元，每月應償
    還21,396元，聲請人自95年7月10日起開始繳款，已據抗告
    人提出之協定書及無擔保債務還款計劃附於原審卷可稽（原
    審卷31~33頁），堪信為真實。
四、抗告人雖謂：每月薪資40,000元扣除每月必要生活支出19,5
    79元後，僅餘20,421元，亦不能清償每月依協商條件所應償
    還之21,396元，顯抗告人確係客觀收入有所不足致不能履約
    ，而非協定後有浪費或其他不利償還之行為，準此，抗告人
    確因不可歸責於己之事由致履行顯有重大困難云云，惟查：
  (一)抗告人於95年5月19日與債權銀行成立協商後，約定每月償
    還21,396元，自95年7月第一次繳款，迄95年11月最後一次
    繳款，共繳納4期，而抗告人95年每月平均薪資所得為38,08
    5元；96年每月平均薪資所得約為39,327元；97每月平均薪
    資所得約為44,393元，此有抗告人95、96年度稅務電子閘門
    財產所得調件明細表及97年1月至3月薪資袋在原審卷足佐（
    原審卷52、139~141頁），足徵抗告人所得增加，顯見其還
    款能力增強，則抗告人應無理由於債務未增加，而積極財產
    增加之情況下，不依協商條件履行債務。
  (二)抗告人於原審主張其每月必要支出包括個人膳食費4,800元
    、子女膳食費7,200元、勞健保1,018元、稅賦1,204元、子
    女教育費5,581元、房貸費用7,477元、水電費1,265元、通
    訊費用792元、交通費用600元、父親生活費2,000元等語，
    惟按依內政部所公告98年度臺灣省低收入戶最低生活費用每
    人每月為9,660元，該生活費標準係按照政府最近一年平均
    每人消費支出（包括食品費、衣著鞋襪費、房租水電費、家
    居管理費、醫療保健費、交通通訊費、娛樂教育費及雜項支
    出）百分之60訂定。而債務人與金融機構之債權人成立協商
    後，即應本於債權契約，依誠實及信用之原則勉力履行之，
    是以，債務人在履行債務期間，須經歷經濟困苦之過程，其
    生活開銷理當予以節制，除應積極開源，努力勤奮工作以增
    加收入償還債務外，其生活更須儉樸，且適當控制其生活費
    用支出，以達成勉力履行債務，以符合公平正義及誠信原則
    ，是認抗告人每月必要生活費用（包含食、衣、住、行、強
    制性保險等），依上開標準以每月9,660元計算，始屬合理
    。又成人部分之基本生活費用依此標準計算，雖屬適當，然
    子女部分既係依附於父母提供之住所共同生活，且其日常生
    活較為單純，是其基本生活費用當與成人之基本生活費用不
    同（如房租費、家居管理費、通訊費等費用項目即非年幼子
    女基本生活所需費用項目），因之年幼子女基本生活費用應
    參酌97年度每人免稅額82,000元計算每人每月基本生活所需
    約6,900元為適當。
  (三)抗告人於原審主張其每月支出父親蔡龍雄扶養費2,000元，
    惟查抗告人之父蔡龍雄名下財產有土地、田賦及汽車各1筆
    ，前開財產總額約2,974,000元，此有抗告人之父蔡龍雄之
    稅務電子閘門財產所得調件明細表附原審卷可考（原審卷
    122頁），且抗告人於原審之補正狀亦自陳其父領有老人津
    貼，則依抗告人父親之財產狀況，難認其有不能維持生活而
    有受聲請人扶養之必要。
  (四)至於抗告人於原審稱須償還向蔡水金民間借貸之債務等語，
    惟經本院審閱全案卷宗，抗告人僅提出本票一紙，其他並無
    收受借貸款項及還款金額之相關證明，則其主張尚難採信。
  (五)抗告人另於原審主張每月須繳納7,477元之房屋貸款，然查
    抗告人所積欠之房屋貸款餘額現為666,000元，而其擔保品
    為臺南縣學甲鎮○○段430地號土地1筆及同段89建號房屋，
    有土地及建物登記謄本附於原審卷可參，參照原審調閱之抗
    告人財產所得資料明細（原審卷140－141頁），上開土地、
    房屋之財產總額至少應有760,425元，則聲請人若能妥適處
    分上開不動產，除可清償上開抵押之債務外，應尚有餘額足
    供清償部分無擔保債務，聲請人未將上開不動產處分變現，
    仍按月支付貸款以圖保留資產，縱因此而導致無力清償協商
    金額，亦係聲請人自身考量所致，尚非屬不可歸責於聲請人
    之事由。從而，聲請人主張每月須繳納7,477元之房屋貸款
    ，難認係其每月必要生活支出之費用。
  (六)承上所述，抗告人所列之扶養父親生活費2,000元、房屋貸
    款7, 477元，核非屬必要費用支出，應予剔除。依此計算，
    則抗告人現平均每月收入為44,393元，扣除抗告人每月基本
    生活費用9,660元、其3名子女之扶養費用10,350元後之餘額
    為24,383 元（計算式：00000－0000－0000÷2×3〈抗告人
    與配偶各分擔2分之1〉＝24383），尚足夠履行抗告人依債
    務協商約定每月應償還之款項21,396元。從而，抗告人主張
    其每月收入扣除必要支出後，尚不足清償協商金額云云，自
    不足採。
五、債務清償方案既係經當事人於本條例施行前行使程式選擇權
    所合意成立之債權契約，債務人自應受該成立之契約所拘束
    ，如認該協商成立之清償方案其後有不適當履行之情形，仍
    應誠實面對債務，再循本條例所定之協商機制，誠意向債權
    人協商謀求更合理之清償方案，而非輕率毀諾，逕為聲請更
    生清理程序。查本件債務人即抗告人既於本條例施行前與債
    權人等銀行成立協商，每月償還21,396元，且已依協商方案
    履行，如事後有履行不便之情形，認清償方案應予適當調整
    ，非不可經由本條例所規定之協商程式，再與債權人重新協
    商，訂定適當可行之清償方案，且依97年5月中華民國銀行
    公會決議，金融機構就曾經參加95年度債務協商毀諾客戶提
    供「個別協商一致性方案」及對有繳款困難之債務協商持續
    履約客戶提供「變更債務協商協定書方案」，抗告人自當循
    此途徑以求解決，方符合本條例兼顧保障債權人公平受償及
    重建復甦債務人經濟生活之立法目的，是以，抗告人率予毀
    諾，逕為聲請本件更生，亦有不當。
六、綜上所述，本件抗告人既無不可歸責於己之事由，致履行顯
    有重大困難之情形，已與首揭消費者債務清理條例所定得聲
    請更生程序以清理債務之要件不符，顯然其聲請更生即屬要
    件不備，且無從補正。從而，原裁定駁回其更生之聲請，並
    無不合。抗告意旨仍指摘原裁定不當，求予廢棄另為裁定，
    為無理由，應予駁回。又本件抗告既經駁回，其保全處分之
    請求，已無必要，應併予駁回之。
七、據上論結，本件抗告為無理由，依消費者債務清理條例第15
    條，民事訴訟法第495 條之1第1項、第449條第1項、第95條
    、第78條，裁定如主文。
中    華    民    國    98    年    2     月    22    日
                  民事第三庭   審判長法  官   高榮宏
                                     法  官   黃莉莉
                                     法  官   蔡孟珊
以上正本證明與原本無異。
本裁定不得抗告。
中    華    民    國    98    年    2     月    22    日
                                     書記官   吳幸芳


司法院資訊處製作；財團法人民間司法改革基金會備份。
